【裁判字號】    89,台上,4227
【裁判日期】    890720
【裁判案由】    違反毒品危害防制條例
【裁判全文】
最高法院刑事判決                              八十九年度台上字第四二二七號
    上  訴  人  甲○○
    選任辯護人  劉志忠律師
右上訴人因違反毒品危害防制條例案件，不服台灣高等法院中華民國八十九年四月五
日第二審判決（八十九年度上訴字第二○號，起訴案號：台灣板橋地方法院檢察署八
十八年度偵字第一五八四、一七八八、四二一一號、八十八年度偵緝字第三六六號）
，提起上訴，本院判決如左：
    主  文
原判決關於販賣第一級毒品部分撤銷，發回台灣高等法院。
    理  由
本件原判決認定上訴人甲○○基於販賣第一級毒品海洛因之概括犯意，於民國八十七
年十一月初起至同年十二月間某日止，以0000000000號行動電話或000
0000000號呼叫器聯絡之方式，在台北縣新莊市○○路、復興路路口便利商店
附近，以每包海洛因（重量不詳）新台幣（下同）二千元之價格，連續販賣海洛因與
林哲源三次。於八十八年一月七日晚上十時二十分許，林哲源配合警方人員以甲○○
使用之0000000000號行動電話與甲○○聯絡購買二千元第一級毒品海洛因
，甲○○遂攜帶第一級毒品海洛因一小包（夾鍊袋包，淨重○點三一公克）至台北縣
板橋市○○路○段一三四號三樓林哲源住處準備交易時，為警當場查獲，而未得逞，
並扣得甲○○所有備供販賣之上開第一級毒品海洛因一小包等情。因而撤銷第一審關
於論處上訴人連續販賣第一級毒品（累犯）罪刑部分之判決，改判仍論處上訴人連續
販賣第一級毒品（累犯）罪刑，固非無見。
惟查：(一)、毒品危害防制條例所規定之販賣毒品罪，以行為人有營利之目的意思，而
販入或賣出毒品或二者兼而有之之行為為其構成要件。故行為人有無此項犯罪（營利
意思）之目的條件，自應於判決事實欄內為詳實之記載，然後於理由內說明其憑以認
定之證據，始稱適法。原判決論處上訴人連續販賣第一級毒品（累犯）罪刑，但事實
欄內對於上訴人究竟有無營利之目的意思或有何營利之事實，並未為明確之認定記載
，已有可議。又原判決事實欄僅認定記載上訴人以每包海洛因二千元之價格，連續販
賣與林哲源三次，對於每次販賣若干包未為明確之認定記載，亦不足為適用法律宣告
沒收其販毒所得之依據。(二)、共同被告所為不利於己之陳述，固得採為其他共同被告
犯罪之證據，但此項不利之陳述，須無瑕疵可指，且就其他方面調查又與事實相符者
，始得採為犯罪事實之認定，若不為調查，而專憑此項供述即為其他共同被告犯罪事
實之認定，顯與刑事訴訟法第一百五十六條第二項之規定有違。本件原判決認定上訴
人，於八十七年十一月初起至同年十二月間某日止，在台北縣新莊市○○路、復興路
路口便利商店附近，以每包海洛因（重量不詳）二千元之價格，連續販賣海洛因與林
哲源三次之犯行，無非以另案被告林哲源之指述為論據。惟上訴人既始終否認有該部
分犯行，而林哲源於警訊之初稱伊係向綽號「阿宏」之男子購買海洛因，時間是八十
七年十一月初至十二月初……，向「阿宏」買了三、四次，每次都是一小包二千元等
語（台灣板橋地方法院檢察署八十八年度偵字第一七八八號偵查卷第十頁正面）；嗣
於第一審審理中則稱係向「阿宏」即被告甲○○買海洛因……，向他買過二次，第一
次在八十八年一月初……，第二次是八十八年一月七日晚上，是警察叫伊約上訴人出
來的。第一次買一千元，第二次警察要伊說買二千元。第二次約在伊家，上訴人一到
警察就捉住他……等語（第一審卷第七十八頁）。其先後陳述不盡相符，已非無瑕疵
，況林哲源之陳述究屬其片面之詞，原判決未說明經由何項調查或有何補強證據可資
參證，竟僅以其片面且有瑕疵之陳述為證據，即認上訴人有三次販賣第一級毒品之犯
行，尚嫌速斷，於法亦有未合。(三)、有罪之判決書，對被告有利之證據不採納者，應
說明其理由，為刑事訴訟法第三百十條第二款所明定。故有罪判決書對於被告有利之
證據，如不加採納，必須說明其不予採納之理由，否則即難謂無判決不備理由之違誤
。是事實審法院應於審判期日就被告否認犯罪所為有利之辯解事項與證據，予以調查
，而於有罪判決理由內詳加論列，否則率行判決，即屬於法有違。被告始終否認有販
賣海洛因之情事，於原審辯稱伊使用之行動電話為0000000000號，至00
00000000號行動電話非伊所有，八十八年一月七日晚上十時許林哲源非以該
行動電話與伊連絡，而係以伊之呼叫器找伊，伊回電後林哲源說想用毒品又買不到，
要伊拿毒品去給他用，伊沒有販賣毒品等語。參以遠傳電信股份有限公司亦函復原審
稱關於0000000000行動電話，於八十七年八月十二日至同年十月二十九日
為林奎文者租用，自八十七年十一月六日至八十八年六月二十五日止，為游淑華者所
租用等語（原審卷第四十二頁正面、第五十四頁、第五十五頁、第八十八頁背面），
並無上訴人承租之紀錄以觀，上訴人所辯是否全屬虛飾而無可採？非無可疑，有待釐
清。原判決對於上訴人前開有利之辯解既未調查採納，復未說明不予調查採納之理由
，即為上訴人不利之認定，尚嫌速斷，並有判決理由不備之違誤。上訴意旨指摘原判
決關於販賣第一級毒品部分不當，尚非全無理由，應認有撤銷發回更審之原因（原判
決其他部分並未上訴，附此敘明）。
據上論結，應依刑事訴訟法第三百九十七條、第四百零一條，判決如主文。
中      華      民      國    八十九    年      七      月     二十     日
                              最高法院刑事第五庭
                                  審判長法官  董  明  霈
                                        法官  丁  錦  清
                                        法官  林  茂  雄
                                        法官  王  居  財
                                        法官  張  祺  祥
      右正本證明與原本無異
                                              書  記  官
中      華      民      國    八十九    年      七      月    二十七    日


司法院資訊處製作；財團法人民間司法改革基金會備份。
